臺灣雲林地方法院刑事判決　　　　　　　 95年度易字第294號
公　訴　人　臺灣雲林地方法院檢察署檢察官
被　　　告　辛○○
　　　　　　　　　　　號
選任辯護人　黃文力律師
被　　　告　庚○○
被　　　告　壬○○
上列被告因違反農會法案件，經檢察官提起公訴（94年度選偵字
第7號），本院判決如下：
    主  文
辛○○共同農會之選舉，對於有選舉權之人行求財物，而約其選
舉權為一定之行使，處有期徒刑拾月。
壬○○共同農會之選舉，對於有選舉權之人行求財物，而約其選
舉權為一定之行使，處有期徒刑陸月，如易科罰金，以銀元佰
元即新臺幣玖佰元折算壹日。
庚○○部分公訴不受理。
    事  實
一、(一)辛○○於民國93年12月6 日，向雲林縣政府登記為北港鎮
      農會總幹事候聘人，其為能獲聘為總幹事，需獲得5 名以
      上理事支持，乃與丙○○、吳福吉、吳金城、蘇清潭、徐
      振東等人約定彼此合作，互相支持對方當選為理事及總幹
      事，並將丙○○等5 人列為其所支持之理事候選人，並與
      其胞兄庚○○（已歿）、丙○○（由本院另行審結）共同
      基於農會選舉行賄之犯意聯絡及行為分擔，由辛○○委由
      庚○○於94 年2月間農曆過年後至同年2 月25日之理事選
      舉前某日上午，攜帶裝有新台幣（下同）10萬元之茶葉禮
      盒，前往同額競選之北港鎮農會代表候選人子○○位在雲
      林縣北港鎮扶朝里10鄰扶朝82號住處，行求子○○支持辛○○所提出之丙○○、徐振東、吳金城、吳福吉及蘇清潭
      等5 名理事候選人，因子○○另有支持的理事候選人，遂
      將上開茶葉禮盒及10萬元退還給庚○○。嗣辛○○偕同庚○○再度前往子○○上開住處，並將其所支持之上開5 名
      理事候選人登記號碼寫在字條上，要求子○○支持，表示
      「如果剛好，會請你（子○○）喝涼水」，以行求子○○
      。
    (二)辛○○又於94年2 月19日至同年2 月28日間，委由與其及
      丙○○共同具有農會選舉行賄犯意聯絡之壬○○，向已當
      選為農會代表之癸○○行賄。壬○○受辛○○委託後即邀
      請癸○○前往其位在雲林縣北港鎮○○里○ 鄰○○路214
      號住處，以現金10萬元行求癸○○支持辛○○所支持之丙○○、徐振東、吳金城、吳福吉及蘇清潭等5 名理事候選
      人，但為癸○○所拒絕。嗣丙○○於同月28日晚上8 時30
      分許以電話聯絡壬○○，要求壬○○翌日再次前往癸○○
      住處行賄，並將金額加碼至20萬元，惟嗣後壬○○並未再
      度前往行求癸○○。
    理  由
壹、程序部分
甲、證據能力之判斷
一、本件被告辛○○及其選任辯護人黃文力律師、被告庚○○、
    被告壬○○於本院準備程序中就檢察官所提之下列證據之證
    據能力為爭執：
  (一)證人子○○於94年10月3 日在雲林縣調查站所為之證述，是
    否為審判外之陳述，而無證據能力（94年度選他字第2 號卷
    第15 8頁至第159 頁）。
  (二)證人子○○於94年10月3 日在檢察官偵訊時所為之證述，是
    否為證人個人臆測之詞，無證據能力（94年度選他字第2 號
    卷第163 頁至第166 頁）。
  (三)證人癸○○於94年10月3 日在雲林縣調查站所為之證述，是
    否為審判外之陳述，而無證據能力（94年度選他字第2 號卷
    第168 頁至第170 頁）。
  (四)證人癸○○於94年10月3 日在檢察官偵訊時證稱邱肇宏或辛○○有透過蔡和男向其賄選部分，是否為證人個人臆測之詞
    ，而無證據能力（94年度選他字第2 號卷第175 頁至第177
    頁）。
  (五)被告壬○○於94年10月3 日在雲林縣調查站所為之證述，是
    否為審判外之陳述，無證據能力（94年度選他字第2 號卷第
    132 頁至第133 頁）。
  (六)同案被告丙○○於94年2 月28日與被告壬○○之通訊監察譯
    文是否為傳聞，而無證據能力（94年度選他字第2 號卷第16
    頁至第17頁）。
  (七)本件所有通訊監察譯文中調查員括號註記部分，是否為調查
    員個人臆測之詞，而無證據能力。
    經查：
  (一)證人子○○於94年10月3 日在雲林縣調查站受詢問時之陳述
    ，為證人於審判外之陳述，屬傳聞證據，依刑事訴訟法第15
    9 條第1 項規定，原則上無證據能力。惟按「被告以外之人
    於檢察事務官、司法警察官或司法警察調查中所為之陳述，
    與審判中不符時，其先前之陳述具有較可信之特別情況，且
    為證明犯罪事實存否所必要者，得為證據」刑事訴訟法第15
    9 條之2 定有明文。故被告以外之人於審判中之陳述與其先
    前在檢察事務官、司法警察官或司法警察調查中所為陳述不
    符時，其先前陳述必須具備特別可信性及必要性兩項要件，
    始得作為證據。而所稱「具有較可信之特別情況」係屬於證
    據能力之要件，法院應比較其前後陳述時之外在環境及情況
    ，以判斷何者較為可信（最高法院94年台上字第6004號判決
    要旨參照）。又其所謂「具有較可信之特別情況」 (即學理
    上所稱之「特信性」)， 係指其陳述係在特別可信為真實之
    情況下所為者而言。例如被告以外之人出於自然之發言、臨
    終前之陳述，或違反自己利益之陳述等特別情形均屬之。蓋
    被告以外之人在類此特別情況下所為之陳述，就通常而言，
    其虛偽之可能性偏低，可信之程度較高，若該項陳述為證明
    犯罪事實存否所必要，依上規定，自得構成傳聞法則之例外
    ，而承認其證據能力（最高法院94年台上字第5490號判決要
    旨參照）。查本件證人子○○經本院傳喚到庭作證，其證述
    與其於94年10月3 日在雲林縣調查站證述內容不符，而子○○在調查站受詢問，係以證人身份遭傳喚，並自行至雲林縣
    調查站接受詢問，未見調查員有何利誘、詐欺或其他不法取
    證之情事，子○○於調查員提示通訊監察譯文並以「詳細情
    形為何？」此等抽象問題詢問時，對於被告辛○○委由被告
    庚○○至其住處之時間、所致贈之財物為何、致贈財物之目
    的等為具體之陳述。復證稱「94年1 、2 月間在代表、理事
    未登記前，但辛○○已決定推派丙○○等人參選理事，辛○○得知我要參選代表，在庚○○帶領下，赴我住處拜會，要
    求我支持他推派的丙○○等理事候選人，贈送我茶葉禮盒（
    2 瓶、1 斤）1 份，我已泡完用畢，空盒已丟掉」等語，觀
    其陳述係出於未受外力不當干涉之自然發言，且其坦承自己
    接受茶葉禮盒係屬違反自己利益之陳述。又證人子○○於本
    院作證時在被告等人在庭之情形下，心理壓力較大，其證述
    自難不受影響，經比較其前後陳述之外在環境及情況，其先
    前於94年10月3 日在雲林縣調查站之陳述具有較可信之特別
    情況，且為證明犯罪事實存否所必要者，得為證據。
  (二)證人子○○於94年10月3 日在檢察官訊問時，已於陳述前具
    結，依刑事訴訟法第159 條之1 第2 項「被告以外之人於偵
    查中向檢察官所為之陳述，除顯有不可信之情況者外，得為
    證據」，本件被告等及辯護人並無主張或證明證人子○○於
    該次證述有何顯不可信之情況，故證人子○○該次偵訊中之
    陳述有證據能力。惟證人子○○於此次偵訊時就調查員問「
    『如果剛好，會請我喝涼水』是什麼意思？」、「你在調查
    站筆錄有說茶葉禮盒內裝10萬元，是否屬實」等問題時分別
    答以「這是台灣話，『大概』是如果他們的理事候選人當選
    ，就會給我們一點好康的，…」、「那是之前有『聽說』候
    選人要送代表10萬元的話，所以我看他們來就不敢讓他們進
    來，我也沒有打開來看。」等語，就該等回答核屬證人個人
    臆測之詞，故無證據能力。
  (三)證人癸○○於94年10月3 日在雲林縣調查站受詢問時之陳述
    ，為證人於審判外之陳述，屬傳聞證據，依刑事訴訟法第15
    9 條第1 項規定，原則上無證據能力，查其陳述又無同法第
    159 條之1 至第159 條之5 ，得以承認其證據能力之例外情
    形。況其該次陳述多係稱被告辛○○有委由邱肇宏、蔡和男
    向其行賄等情，惟檢察官起訴事實並未涉及被告辛○○與邱
    肇宏、蔡和男等人共犯之事實，此部分事實既非在起訴範圍
    內，故癸○○此次之證述與待證事實無關，故該次癸○○之
    陳述無證據能力。
  (四)證人癸○○於94年10月3 日之在檢察官訊問時，已於陳述前
    具結，依刑事訴訟法第159 條之1 第2 項「被告以外之人於
    偵查中向檢察官所為之陳述，除顯有不可信之情況者外，得
    為證據」，被告等及辯護人並無主張或證明證人癸○○於該
    次證述有何顯不可信之情況，故證人癸○○該次偵訊中之陳
    述有證據能力。至於辯護人認癸○○於該次陳述中提及邱肇
    宏或辛○○有透過蔡和男向其賄選部分，為證人個人臆測之
    詞，然因檢察官起訴之犯罪事實並未提及辛○○有透過蔡和
    男向癸○○行賄乙節，癸○○此部分之證述與待證事實無關
    ，故無證據能力。
  (五)被告壬○○94年10月3 日之雲林縣調查站受詢問時之陳述，
    為證人於審判外之陳述，屬傳聞證據，依刑事訴訟法第159
    條第1 項規定，原則上無證據能力，查其陳述又無同法第15
    9 條之1 至第159 條之5 ，得以承認其證據能力之例外情形
    ，故被告壬○○該次陳述對被告辛○○、庚○○無證據能力
    。但其陳述對自己而言為被告本人之陳述，故對被告壬○○
    本身有證據能力。
  (六)按偵查犯罪機關依法定程序監聽之錄音，如已踐行調查證據
    程序，非不可採為認定犯罪事實之基礎，此觀刑事訴訟法第
    165 條之1 第2 項之規定自明（最高法院93年度臺上字第65
    10號判決參照）。查本件係由臺灣雲林地方法院檢察署檢察
    官以偵辦農會法第47條之1 案件為由依職權核發自94年2月6
     日下午5 時起至同年3 月4 日上午10時止之通訊監察書，
    針對0000000000、0000000000、0000000000、0000000000、
    （05）0000000 、（05）0000000 、（05）0000000 、（05
    ）0000000 等電話門號實施通訊監察，有台灣雲林地方法院
    檢察署94年戊○朝清監字第000109號通訊監察書正本及電話
    附表影本各1 份在卷足憑，則該實施通訊監察係屬合法進行
    ，殆屬無疑。再就前開監聽錄音帶及調查員依通訊監察結果
    而製作之譯文內容，訊諸被告辛○○、庚○○、壬○○，同
    案被告丙○○、己○○、乙○○○、丁○○等均不否認為其
    等之對話，辯護人又認無需勘驗通訊監察錄音帶（見本院卷
    第92頁）故本件卷內所有通訊監察譯文均有證據能力，至被
    告等及辯護人所爭執之同案被告丙○○於94年2 月28日與壬○○間之通訊監察譯文，當亦有證據能力，堪供本件裁判之
    基礎。
  (七)本件卷內所有通訊監察譯文均有證據能力已如前述，惟該等
    通訊監察譯文內調查員刮號註記部分，並非被告等之對話內
    容，而係調查員於監聽時依通話內容上下文義所為之註釋補
    充，核屬被告以外之人於審判外之陳述，故刮號註記部分均
    無證據能力。
四、除上列證據能力有爭執之證據外，本件其他檢察官所提之卷
    證資料，被告及辯護人均不爭執其證據能力，並於審判程序
    同意作為證據，經本院審酌認為適當，依刑事訴訟法第159
    條之5 ，有證據能力。
乙、不受理部分
一、按被告死亡者，法院應諭知不受理之判決；又法院諭知不受
    理之判決，得不經言詞辯論為之，刑事訴訟法第303 條第5
    款、第307 條分別定有明文。
二、查本件被告庚○○業於95年12月12日死亡，有私立全生醫院
    95年12月12日出具之死亡證明書、個人基本資料查詢結果表
    各1 份在卷可稽，爰依上開說明，就被告庚○○部分不經言
    詞辯論，逕為不受理之判決。
貳、實體部分
甲、有罪部分：
一、訊據被告辛○○、壬○○均矢口否認有何檢察官起訴所指之
    犯罪事實，被告辛○○辯稱：其原有意投入北港農會總幹事
    候聘，然於93年12月上旬其支持者王樺詳住家遭槍擊恐嚇；
    接著於94年1 月中旬，農會會員代表登記名單公布後，有代
    表候選人被脅迫退選，有被強力勸退，有被檢舉資格不符，
    致認同其理念之代表候選人，未過半數；又原有意支持被告
    之理事候選人蘇清潭亦表明不競選理事（得票數為0） ，致
    支持其候聘為總幹事之理事候選人也不足半數。故其已確信
    農會選舉為地方勢力所把持，非其單純從公務員出身之人所
    能對抗，況又不獲家人支持參選，故早已於94年1 月底，即
    未再爭取支持，此由其於北港鎮農會總幹事候聘時得票數為
    0 ，即可證明其於94年1 月已沒有任何參選行動。又其雖於
    93年12月中旬即登記為北港鎮農會總幹事候聘人，惟是否符
    合候聘資格直到同年2 月上旬始獲通知，其在受通知符合資
    格時已無意參選，檢察官起訴指其於94年2 月涉案，實有錯
    誤。另被告庚○○於95年12月12日死亡前明確告知其並未送
    茶葉禮盒給子○○，而證人子○○之證詞前後反覆，子○○
    在調查站之證述因係受監聽譯文引導才會證稱被告庚○○有
    行賄之事實。況同案被告庚○○於94年初即已患病在身，不
    可能至距離有10公里遠的子○○住處送禮，且被告庚○○平
    日以125C .C 機車代步，該車後置物箱無法容納3 個茶葉禮
    盒，證人子○○稱庚○○至其住處時有拿3 個茶葉禮盒，顯
    不合常理等語。被告辛○○之辯護人黃文力辯護意旨略以：
    (一)被告僅係爭取與丙○○、吳福吉、吳金城、蔡清潭、徐振
    東等理事候選人之支持，並無聯合競選之情形。(二)被告辛○○於94年1 月下旬農會代表資格審查後，即知未能獲得過半
    數代表之支持，已候聘無望而淡出選舉，故決不會幫其他理
    事候選人買票。(三)被告辛○○僅為北港農會總幹事候聘人，
    而僅有當選理事之人，才能投票決定聘任何人為總幹事。故
    縱然癸○○、子○○當選農會代表，該兩人亦無權決定是否
    聘任被告辛○○，被告豈會對沒有資格遴聘其出任總幹事的
    癸○○、子○○2 人行賄(四)由蘇清潭之理事得票數為0 ，可
    知蘇清潭原已無意參選，被告辛○○在蘇清潭退選之情況下
    ，已知總幹事遴聘無望，當然不會再幫其他理事候選人買票
    (五)子○○在調查站受詢問時，並未證稱被告庚○○有告以「
    如果剛好，會請我喝涼水」，於嗣後在檢察官偵訊中才證述
    被告庚○○有說上開話，及是否親眼看到10萬元前後證述不
    一等情，顯見子○○之證詞不可採。(六)被告辛○○僅有於93
    年12月底至94年1 月上旬透過被告庚○○攜帶梅子禮盒去拜
    訪子○○，後經子○○退回，所以通訊監察才會錄到「興仔
    ，上午扶朝子○○等3 人拿過來…」之內容。(七)被告丙○○
    所為之買票行為，純屬其個人所為，與被告辛○○無關。(八)
    由蔡和男於檢察官偵訊中證稱並未幫被告辛○○拿10萬元給
    癸○○，顯見癸○○之證述並不可採。(九)同案被告壬○○於
    94 年10 月3 日在調查站所述均屬傳聞不可採信等語。
二、被告壬○○則以：倘若我有犯罪，為何調查局監聽這麼久，
    只有監聽到丙○○打一通電話給我，表示我早已經沒有插手
    選舉事宜了。若是我一直有在插手，依邏輯判斷，一定會每
    天都打電話，不可能只有被告丙○○打給我的這一通等語置
    辯。
三、北港鎮農會於94年2 月19日辦理農會代表選舉，又於94 年3
    月3 日辦理農會理事選舉。每位農會代表可圈選4 名理事，
    理事當選人可選舉總幹事，總幹事以得票高者當選等情為被
    告辛○○、壬○○所不爭執，並有北港鎮農會95年9 月21日
    北總字第952266號函在卷可稽，應堪信為真實。經查：
(一)犯罪事實一(一)部分
  證人子○○於94年10月3 日在雲林縣調查站受詢問時證述（
    94年度選他字第2 號卷第158 頁至第160 頁）略以：
    問：本屆94年北港鎮農會代表、理事、理事長選舉、總幹事
        遴聘有幾組人士競爭？
    答：有2 組，分別是原任總幹事林翠香、理事長朱江賀為首
        的一組參選人、以省府官員辛○○、原理事徐振東為首
        的一組參選人。
    問：選舉結果為何？
    答：林翠香、朱江賀陣營獲勝，掌握7 席理事，林翠香獲聘
    　  為總幹事、並推派張金郎出任理事長、朱江賀為常務監
        事；辛○○一方只獲得徐振東、丙○○2 席理事。
    問：有無登記為北港鎮農會第15屆（下同）代表候選人？
    答：我有登記參選，參選區域為北港鎮扶朝里，因同額競選
        ，我與另2 名參選人都當選。
   （略）
    問：辛○○於94年3 月7 日北港鎮農會召開第1 次會員代表
      　大會前，獲得哪些理事候選人支持？
    答：丙○○、徐振東、吳金城、吳福吉、蘇清潭等5 人。
    問：前述理事候選人是否須爭取代表支持參選？
    答：對。
    問：支持聘任辛○○為北港鎮農會總幹事之理事候選人，有
    　  多少人當選？
    答：如我前述，只有丙○○、徐振東2 人當選。
    問：本屆農會選舉前你是否認識辛○○、丙○○、徐振東、
      　吳金城、吳福吉、蘇清潭等人？
    答：本屆選舉前我不認識辛○○。丙○○、徐振東、吳金城
    　　、吳福吉、蘇清潭都認識。
    問：你是否認識辛○○兄庚○○？
    答：我認識庚○○約10年，他在經營肥料、農藥買賣。
    問：你參選代表同額競選，代表已篤定當選，登記後，辛○○有無向你拜託支持其陣營內的理事候選人？
    答：我代表登記後辛○○與庚○○到我住處多次，要我支持
        他們推派的理事候選人丙○○、徐振東、吳金城、吳福
        吉、蘇清潭等5 人，曾將這5 人登記號碼，寫在一張字
        條交給我，要我於投票時依照號碼投票，我敷衍辛○○
        ，口頭表示答應支持，但實際我是支持林翠香這一邊。
   （略）
    問：（提示94年2 月23日至25日庚○○與辛○○通訊監察譯
        文）庚○○向辛○○表示「興仔，上午牛稠腳（扶朝）
        子○○等3 人拿過來」，顯示辛○○透過庚○○贈送你
        禮品或金錢，企圖向你賄選，詳細情形為何？
    答：（經檢視後作答）94年2 月間農曆過年後某日（詳細日
        期我已忘記）上午約7 點多，在未經約定時間的情況下
        ，辛○○叫庚○○獨自1 人到我住處拜訪，進入我的客
        廳，贈送我茶葉禮盒（2 瓶、一斤裝）乙份，裡面放置
        新台幣10萬元，說要給我，希望我幫忙，支持辛○○推
        派輔選的理事候選人，我向庚○○表示會支持辛○○的
        理事候選人，但拒收茶葉禮盒及現金，庚○○才將茶葉
        禮盒及現金10萬元拿走，所以錄音帶中，庚○○才會向
        辛○○說明我退還。
    問：辛○○除企圖打算贈送你上述茶葉、金錢賄賂你外，有
      　無贈送其他禮品以交換你投票給他支持的特定的理事候
        選人？
    答：94年1 、2 月間在代表、理事未登記前，但辛○○已決
        定推派丙○○等人參選理事，辛○○得知我要參選代表
        ，在庚○○帶領下，赴我住處拜會，要求我支持他推派
        的丙○○等理事候選人，贈送我茶葉禮盒（2瓶、1 斤
        ）乙份，我已泡完用畢，空盒已丟掉。」等語。
  證人子○○於94年10月3 日在檢察官偵訊時證稱（94年度選
    他字第2 號卷第163 頁至第166 頁）略以：「（你參選代表
    同額競選，代表已篤定當選，登記後，辛○○有無向你拜託
    支持其陣營內的理事候選人？）有，辛○○與庚○○到我住
    處多次，要我支持他們的理事候選人，庚○○告訴我說「如
    果剛好，會請我喝涼水」、「（他們有無寫1 張字紙給你？
    ）2 方都有寫字紙給我，…」。
  證人子○○於本院審理時，經當庭勘驗偵訊筆錄錄音光碟予
    其辨認，子○○亦不否認於偵訊中有向檢察官證稱：被告辛○○、庚○○一同至其住處，並將理事候選人丙○○、徐振
    東、吳金城、吳福吉、蘇清潭等人登記號碼，寫在一張字條
    交給其，要求其投票支持，及被告庚○○有告以「如果剛好
    ，會請我喝涼水」等語。（參見本院95年12月26日審理筆錄
    第26頁、第27頁）
  同案被告丙○○（A） 與被告辛○○（B） 於94年2 月8 日
    至同年月17日間通話之通訊監察譯文（94年選他字第2 號卷
    第56頁）：：
    A ：蔡先生，選情有變化？
    B ：沒有。
    A ：我們這一邊有什麼反應。
    B ：照原來不過比較激烈。
    A ：我在拜票時遇到我們這邊的人就沒關係，那邊的人就全
        力挖。
  同案被告丙○○（A） 與0000000 號電話中某男子（B） 於
    94年2 月23日之通訊監察譯文（94年選他字第2 號卷第66頁
    ）：
    A ：叔仔。
    B ：我準備向洪獻卿、陳萬福、子○○挖票。
    A ：靠過來的有癸○○、子○○，不用再去講，找洪獻卿、
        陳萬福
  同案被告丙○○（A） 與被告辛○○（B） 於94年2 月23日
    間通話之通訊監察譯文（94年選他字第2 號卷第66頁）：
    A ：子○○有靠過來？
    B： 是。…。
  被告庚○○（A） 與被告辛○○（B） 於94年2 月23 日至
    同年月25日間通話之通訊監察譯文（94年選他字第2 號卷第
    37頁）
    A：興仔，上午扶朝子○○等3 人拿過來。
    B：好。
  從上開證據資料以觀：
  (1)足證本件事實為94年北港鎮農會代表、理事選舉及總幹事遴
    聘共有2 組人馬競爭，其中被告辛○○、丙○○、徐振東、
    吳金城、吳福吉、蘇清潭等人為同一陣營。子○○因同額競
    選農會代表，故其於登記參選時已篤定當選代表。被告辛○○為求丙○○、徐振東、吳金城、吳福吉、蘇清潭等人能當
    選理事，以便在理事會中掌握過半數席次以聘任其為總幹事
    ，遂與被告庚○○一同至子○○住處多次，將其同一陣營的
    丙○○等5 名理事候選人之登記號碼寫在一張字條上交給子
    ○○，並向子○○告以「如果剛好，會請你喝涼水」，以此
    方式行求子○○於理事選舉時投票予丙○○等人。嗣94年2
    月間農曆過年後某日，被告辛○○委由庚○○獨自1 人到子
    ○○住處拜訪，並交付茶葉禮盒（2 瓶、一斤裝）1 份，裡
    面放置10萬元之賄款。因子○○另有支持的理事候選人，遂
    將上開茶葉禮盒及10萬元退還。被告辛○○於子○○收受茶
    葉禮盒後尚未退還前以為子○○已經轉向支持其陣營之理事
    候選人，故同案被告丙○○向被告辛○○詢問子○○有無靠
    過來時，被告辛○○才會回答「有」。嗣後子○○因將上開
    茶葉禮盒及10萬元現金退還與被告庚○○。被告庚○○因而
    打電話告知被告辛○○該賄款已被子○○退還等情。
  (2)由子○○之證述及被告辛○○、同案被告丙○○之對話內容
    有「我們這一邊」、「靠過來的有」等語，足見被告與丙○○等人有聯合競選，故被告辛○○辯稱僅係爭取與丙○○、
    吳福吉、吳金城、蔡清潭、徐振東等理事候選人之支持，並
    無聯合競選之情形云云，並不可採。
  (3)由94年2 月8 日及同年月23日（代表選舉後，理事選舉前）
    被告辛○○與同案被告丙○○尚有通聯討論該次農會選舉事
    宜，顯見被告辛○○一再辯稱：因自知無力對抗地方勢力
    已於94年1 月底退選云云為不可採。
  (4)由徐振東（A） 與被告辛○○（B） 於94年2 月24日間通話
    之通訊監察譯文（94年選他字第2 號卷第73頁）：
    A ：武興，昨天我和金城去阿明那裡，阿明和志猛接洽，他
        要支持清潭當理事，…。
    A ：我看照這樣我們要重新…應該是我們這4 個要重新講，
        …，大家叫來討論，不然會破局。…。
    可見被告辛○○於94年3 月3 日理事選舉前，仍與徐振東在
    討論如何支持蘇清潭競選理事之事，故被告辛○○辯稱蘇清
    潭得票數為0 ，顯見蘇清潭早已退選，其掌握理事票數不足
    ，故其於94年1 底月已退出選舉云云，為不可採。
  (5)子○○雖然僅有競選農會代表，並未參選理事，惟農會總幹
    事係由理事選舉聘任，理事又是由農會代表中選出，被告辛○○當有行賄農會代表子○○，使子○○投票予其同陣營之
    理事候選人，以確保自己能獲多數理事支持之動機。蓋幫其
    同一陣營之丙○○等5 名理事候選人賄選，亦係在間接幫助
    自己能夠順利獲聘為總幹事。故被告辛○○辯稱子○○僅為
    農會代表，無權投票決定遴聘何人為總幹事，其不會對子○○行賄云云，亦不足採。
  (6)至被告辛○○辯稱：其僅有於93年12月底至94年1 月上旬透
    過被告庚○○攜帶梅子禮盒去拜訪子○○，後經子○○退回
    ，所以通訊監察於94年2 月23日才會錄到「興仔，上午扶朝
    子○○等3 人拿過來…」云云。惟證人子○○於調查站詢問
    時已明確證述94年2 月間農曆過年後某日被告辛○○叫庚○○獨自1 人到我住處，贈送其茶葉禮盒（2 瓶、一斤裝）乙
    份，裡面放置10萬元等語。況倘如被告辛○○所辯子○○退
    還的東西是同年1 月送給子○○的梅子，則何以子○○會在
    收受梅子後，經過2 個月左右才將梅子退還？又倘子○○退
    還與被告庚○○的東西確係梅子，被告庚○○何必大費周章
    ，特地將此事以電話告知被告辛○○？顯見本件確係被告辛○○指示庚○○以茶葉禮盒內放置10萬元行賄子○○，子○○認收受茶葉為一般會客禮儀，故收受之，於事後發現茶葉
    禮盒內有置放10萬元後，而自己又不支持辛○○所支持之理
    事候選人，才將上開茶葉禮盒及10萬元退還，故被告辛○○
    辯稱子○○所退還之東西是梅子禮盒云云，並無足採。
  (7)證人子○○雖於94年10月3 日檢察官偵訊時稱：不知被告辛○○這一陣營支持那些理事候選人，茶葉禮盒內裝10萬元一
    事是之前有聽說候選人要送代表10萬元云云。及其於本院審
    理時證稱：被告辛○○、庚○○並未拿寫有理事候選人丙○○、徐振東、吳金城、吳福吉、蘇清潭等5 人登記號之字條
    給伊；庚○○至其住處時其並未看到現金10萬元，且被告辛○○等只有在第一次去其住處時有送梅子，以後就未再送禮
    ；其嗣後退還之東西是被告辛○○等送來的梅子云云，而對
    被告辛○○為有利之證述。惟證人子○○於94年10月3 日在
    雲林縣調查站受詢問時之證述與其在本院審裡中證述內容不
    符，而其在調查站之陳述具有較可信之特別情況已如前述，
    況本件子○○確係於收受了被告辛○○委由庚○○所致贈之
    茶葉禮盒及10萬元後再行退回，故子○○於偵審時應係顧忌
    檢察官或法院會認其亦涉犯農會選舉受賄罪，其為免自己受
    刑事訴追才會於偵審時為有利於被告辛○○之證述，故子○○於檢察官偵訊及本院審理時之證述已難認真實，因而子○○於偵審時之證述，尚難採為對被告有利之證據。
(二)犯罪事實一(二)部分
  同案被告丙○○（A） 於94年2 月8 日與某男子（B） 之通
    聯紀錄：
    B ：阿社是你們這邊的，另一個會當選的是另一邊的人，你
        是站中間吧？
    A ：我是挺武興。
  被告辛○○（A） 與同案被告丙○○（B） 於94年2 月25日
    至同年月28日間通話之通訊監察譯文（94年選他字第2號卷
    第16頁）：
    A ：委員，我跟癸○○約時間，他不願意讓我們去，番溝陳
        萬福也不要，說他女兒在裡面上班。
    B ：你去找邱清金看看，要透過邱董。
  同案被告丙○○（A） 與被告壬○○（B） 於94年2 月28日
    間通話之通訊監察譯文（94年選他字第2 號卷第17頁）：
    A ：馬達你在那？
    B ：在喝酒。…。
    A ：癸○○這件事。
    B ：邱仔去他不收。
    A ：邱仔去，爐說一定會投給我們，不要收，邱仔回來說叫
        武興親自送去。
    B ：武興送去，他就不收。
    A ：不是，武興送去，他不是不收，是和江賀撞面遇到，還
        沒拿出來時，江賀剛好倒，…對方看守得很緊。我們討
        論的結果是多加一些，加到20。麻煩你跑一趟送去。
    B ：好，我明天跑一趟看看。
    A ：邱仔說我們自己送，現在這一席變成關鍵。
    B ：明天下午我再打給你。
    A ：20在我這裡。
  證人癸○○於94年10月3 日在檢察官偵訊時之證述略以（94
    年度選他字第2 號卷第175 頁至第177 頁）：
    問：壬○○是誰？
    答：他之前有叫我去他那裡泡茶，拿了10萬元給我，叫我投
        辛○○，我跟他說這不可能。
    問：你有看到錢？
    答：有看到現金10萬元。
    問：是何時發生的事？
    答：是在選舉之前。
    問：你看到10萬元之後？
    答：我拒收就走了。
    問：壬○○為何說要加到20萬元？
    答：可能他認為我嫌10萬元太少。
    問：他加到20萬元時有向你說？
    答：沒有，加到20萬元時不是壬○○拿來的，是蔡和男用
    　　報紙包裹後拿到我家裡跟我說的。
  被告壬○○94年10月3 日之偵查中證述（94年度選他字第2
    號卷第135 頁至第137 頁）略以：
    問：辛○○出來參選有多少人支持他？
    答：4 、5 位理事。有舊任亦有新出來參選的。因這4 、5
    　  位有人落選，所以辛○○沒有當選總幹事。
    問：這4 、5 人是何人？
    答：丙○○、吳福吉、蘇清潭、徐振東、吳金城。
    問：這5 人你都認識？
    答：都認識。
    問：你與丙○○熟識否？
    答：熟識。丙○○是我第2 屆代表時認識，認識有11年了。
   （略）
    問：就你所知辛○○有否去行賄？
    答：應該有意思要行賄，但受賄人好像都不收他的錢，所
    　　以他才落選。
    問：你知辛○○有向何人行賄失敗？
    答：癸○○。辛○○有要我去找癸○○，我有打電話給癸○○請他到我家，癸○○有到我家，癸○○說可以支
      　持辛○○不需要錢，後來辛○○又找邱肇宏去，邱肇
        宏也是說同樣的話。
   （略）
    問：辛○○有否與你說要20萬元給癸○○爭取支持，並要
    　　你轉達給癸○○？
    答：不是辛○○說的，是丙○○說的，我應該只有答應丙○○要去找癸○○，我不確定我是否有說要幫丙○○
      　轉達將交付20萬元賄款。
    問：丙○○要你拿20萬元轉交給癸○○作何用？
    答：要幫辛○○行賄。
  同案被告丙○○（A） 與其母（B） 於94年3 月3 日間通話
    之通訊監察譯文（94年選他字第2 號卷第19頁至第20頁）：
    A ：阿母，昨天怎樣，我去拜票。
    B ：會當選拉。
    A ：很困難。
    B ：用買的。
    A ：買也沒用，都被別人綁走，昨天一票要買10萬元，都丟
        不下去。
  同案被告丙○○（A） 與同案被告乙○○○（B） 於94年3
    月3日 間通話之通訊監察譯文：
    B：理事選舉？
    A：沒辦法，…，關鍵票一票丟10萬元，人家不敢收。那天
       武興說一人出多少，我錢就拿去給他。昨天拿20萬元，
       要買2票，也沒辦法。
  同案被告丙○○於本院審理時以證人身份之證述：「（去年
    二月二十八日八點半時，你有與被告壬○○連繫，你有說要
    請壬○○再次到癸○○家，加碼到20萬元？）我有講。…，
    那天我有聽到消息說對方已去拜託癸○○了，我就打電話給
    壬○○說我再加錢，請他幫我跟癸○○談，但是壬○○也沒
    來。我們是真的想買票，但是被對手綁死了，都沒買到」。
    從上開證據資料以觀：
  (1)足證被告辛○○與同案被告丙○○確有聯合競選，丙○○於
    本院審理時一再稱其係獨立參選云云，不足採信。被告辛○○確實有於農會代表選舉後理事選舉前至癸○○住處拜託癸○○投票支持其所推派之理事候選人，但癸○○遭拒絕，事
    後辛○○打電話給同案被告丙○○，在丙○○之建議下辛○○再透過「邱董」向癸○○勸說支持，也遭癸○○拒絕，嗣
    後被告辛○○再透過被告壬○○向癸○○行賄10萬元，又遭
    癸○○拒絕，丙○○才會與其母及同案被告乙○○○電話中
    談及關鍵票一票丟10萬，人家都不敢收等語。嗣後同案被告
    丙○○再以電話請被告壬○○將賄款加至20萬元。惟被告壬○○並未再至癸○○處行賄。
  (2)由被告辛○○於94年2 月25日至同年月28日間尚以電話向丙○○告知要跟癸○○約時間，但癸○○不願意讓其過去。丙○○遂叫被告辛○○再去找邱清金，要透過「邱董」去找癸○○等情，顯見被告辛○○辯稱其於94年1 月底即已無意參
    選云云，並不可採。
  (3)從同案被告丙○○於94年3 月13日與同案被告乙○○○之通
    訊「沒辦法，…，關鍵票一票丟10萬元，人家不敢收。那天
    武興說一人出多少，我錢就拿去給他。昨天拿20萬元，要買
    2 票，也沒辦法。」，及丙○○上開之證述，及被告壬○○於偵查時證稱「丙○○要你拿20萬元轉交給癸○○作何用
    ？答：要幫辛○○行賄。」等語。足可證明被告辛○○與丙○○確實係基於共同犯意聯絡，由同案被告丙○○出資給被
    告辛○○，再由辛○○去行賄他人。亦可證明被告辛○○辯
    稱丙○○之行為係個人行為與其無關云云，不可採信。
  (4)癸○○雖然僅為農會代表，並未參選理事，惟農會總幹事係
    由理事選舉聘任，理事又是由農會代表中選出，被告辛○○
    當有行賄癸○○，使癸○○投票予其陣營之理事候選人，以
    確保自己能獲多數理事支持之動機。蓋幫其同一陣營之丙○○等5 名理事參選人賄選，亦係在間接幫助自己能夠順利獲
    聘為總幹事。故被告辛○○辯稱癸○○僅為農會代表，無權
    投票決定聘任何人為總幹事。故不會對癸○○行賄云云，亦
    不足採。
  (5)由被告壬○○於檢察官偵訊時證述「（你知辛○○有向何人
    行賄失敗？）癸○○。辛○○有要我去找癸○○，我有打電
    話給癸○○請他到我家，癸○○有到我家，…」，足見癸○○於偵查中證述「他之前有叫我去他那裡泡茶，拿了10萬元
    給我」等語所言非虛。至被告壬○○於檢察官偵訊時並未證
    稱其有幫辛○○送10萬元給癸○○，乃因其倘為此證述，其
    本身亦將涉犯農會選舉行賄罪，故被告壬○○於偵訊時僅證
    述被告辛○○之犯罪事實，而否認其有受辛○○之託向癸○○行求，其證詞對其本人係屬避重就輕之詞。
  (5)證人癸○○雖於本院審理時否認壬○○有向其行賄10萬元，
    惟其並不否認壬○○有邀請其前往其位在雲林縣北港鎮○○
    里○ 鄰○○路214 號住處，及要求其支持丙○○等人。且綜
    觀其證述，對於檢察官詰問究竟被告壬○○有無向其行賄10
    萬元？有無看到現金10萬元？後來辛○○將賄款增加到20萬
    元，是何人用報紙包裹來行賄？等事項時，癸○○均以「我
    老了，做事也沒什麼印象，忘記了，我也不識字」、「那麼
    久的事，我忘記了」、「而且那麼久了，我也沒什麼印象」
    等語迴避問題，顯見證人係因被告等在場的壓力下，無法據
    實陳述。況本院當庭勘驗其於檢察官偵訊時之光碟後，癸○○已不否認其於偵查中有證述壬○○有向其行賄一事，則癸○○於本院審理時之證述，應屬迴護被告辛○○、壬○○之
    詞，未能遽以作為有利於被告等之證據。
  (6)又同案被告丙○○於本院審理時以證人身分證稱：「（這是
    你與乙○○○之監聽譯文，…那天武興說一人出多少錢，我
    就拿去給他」，為何這樣說？）當時選舉到最後，幾乎我們
    這邊都沒有希望了，我真的一票都沒買到，這情形是我在安
    慰乙○○○，他很關心我的選情，所以我才這樣說。」云云
    ，惟細觀其與同案被告乙○○○之對話內容「沒辦法，…，
    關鍵票一票丟10萬元，人家不敢收。那天武興說一人出多少
    ，我錢就拿去給他。昨天拿20萬元，要買2 票，也沒辦法。
    」，顯係告知同案被告乙○○○行賄並不順利，同案被告丙○○辯稱其對話是要安慰同案被告乙○○○云云，顯為匿飾
    之詞。
  (7)同案被告丙○○雖於本院審理時以證人身分證稱：（有無說
    「武興說一人出多少錢，我錢就拿去給他」？）我是有這樣
    說，這不是武興告訴我的，是我自己說的，這不是事實，選
    舉有時所說的都不是實情」、「（這是你與王春貴的通訊監
    聽譯文，你有這樣說？）有。（為何這與你剛所說不同？）
    為何我會想說拿錢給被告辛○○，因為他有想要當總幹事，
    我就說我就拿一百萬給他，讓我包中，我當時想要當選，所
    以才會想拿一百萬給被告辛○○，要他幫我輔選。這是我的
    想法，這是跟我朋友商量，不是直接找被告辛○○」、「這
    是你與馬達的監聽譯文，你有無這樣說？）有。（有無這件
    事？）當初被告壬○○說要幫我輔選，但是都沒有，這通電
    話是我打的沒錯，我有自己在想說都對被對方綁住了，我有
    跟馬達說，叫他來，並多拿一點錢給他，但是被告壬○○也
    沒有來找我，也沒有理我。根據我的推測也知道癸○○也被
    對方拜託走了，我只是想要為難被告壬○○，要他來找我」
    、「（武興送去，跟江賀撞面，還沒拿出來時，江賀剛好到
    等語，有沒有你講的這件事？）這是我跟被告壬○○說的，
    我要叫壬○○來找我，所以我故意這樣說。我是有這樣說，
    但是這部分我是聽人家講的，講說二邊的人都到癸○○家拜
    託。我把聽到的這件事告訴被告壬○○，但是我沒有親眼看
    見。我到現在癸○○長什麼樣子我都不熟」等語，惟觀其辯
    解均不合經驗法則及有違常情，並與本院調查證據之結果不
    符，況丙○○涉及本件農會賄選案部分尚在本院審理中，其
    證詞與自己本身有利害關係，故尚難認屬實，而採為有利於
    被告等之認定。
(三)綜上所述，本件被告辛○○為求候聘北港農會總幹事與同案被
  告丙○○等5 名理事候選人聯合競選，並與其胞兄庚○○及丙○○基於共同犯意聯絡及行為分擔，由被告辛○○指示被告庚○○攜帶茶葉禮盒及現金10萬元向農會代表子○○行求支持其
  所輔選之丙○○等理事候選人。被告辛○○又與庚○○一同前
  往子○○住處將寫有丙○○等5 人候選號碼之紙條交給子○○
  ，以「如果剛好，會請你喝涼水」等語行求子○○，以尋求子
  ○○支持丙○○等理事候選人。被告辛○○後又委由與其有共
  同犯意聯絡之壬○○以10萬元向農會代表癸○○行求，以尋求
  癸○○支持辛○○所支持之之丙○○等5 名理事候選人等事實
  已臻明確，被告等所為上開辯解，顯係事後卸責之詞，不足採
  信，被告辛○○、壬○○等2 人之農會選舉行求財物賄選罪犯
  行已堪認定，應依法論科。
三、新舊法比較
    查被告等行為後，刑法已於94年2 月2 日修正公布，並於95
    年7 月1 日施行。按行為後法律有變更者，適用行為時之法
    律，但行為後之法律有利於行為人者，適用最有利於行為人
    之法律，現行刑法第2 條第1 項定有明文。又以本次刑法修
    正之比較新舊法，應就罪刑有關之共犯、未遂犯、想像競合
    犯、牽連犯、連續犯、結合犯，以及累犯加重、自首減輕暨
    其他法定加減原因（如身分加減）與加減例等一切情形，綜
    其全部罪刑之結果而為比較，最高法院95年5 月23日著有95
    年度第8 次刑庭會議決議可資參照。
    經查：
  (一)被告行為後，刑法第28條：「二人以上共同實施犯罪之行為
    者，皆為正犯」，已修正為「二人以上共同實行犯罪之行為
    者，皆為正犯」，新法僅作定義上之修正，使適用更為明確
    ，不生新舊法比較問題，無現行刑法第2 條第1 項之適用，
    應適用裁判時法。
  (二)本件被告行為時刑法第41條第1 項前段規定：「犯最重本刑
    為五年以下有期徒刑以下之刑之罪，而受六個月以下有期徒
    刑或拘役之宣告，因身體、教育、職業、家庭之關係或其他
    正當事由，執行顯有困難者，得以一元以上三元以下折算一
    日，易科罰金。」，又被告行為時之易科罰金折算標準，修
    正前罰金罰緩提高標準條例第2 條前段（現已刪除）規定，
    就其原定數額提高為100 倍折算1 日，則本件被告行為時之
    易科罰金折算標準，應以銀元100 元以上300 元以下折算1
    日，經折算為新臺幣後，應以新臺幣300 元以上900 元以下
    折算為1 日。惟95年7 月1 日修正公布施行之刑法第41條第
    1 項前段則規定：「犯最重本刑為五年以下有期徒刑以下之
    刑之罪，而受六個月以下有期徒刑或拘役之宣告者，得以新
    臺幣一千元、二千元或三千元折算一日，易科罰金。」，是
    修正後刑法易科罰金折算標準已由銀元100 元以上300 元以
    下即新臺幣300 元以上900 元以下折算1 日，提高為以新臺
    幣1,000 元、2,000 元或3,000 元折算1 日，比較修正前後
    之易科罰金折算標準，以95年7 月1 日修正公布施行前之規
    定，較有利於受刑人，則應依刑法第2 條第1 項前段，適用
    修正前刑法第41條第1 項前段規定，定其折算標準。
  (三)被告壬○○行為後罰金罰鍰提高標準條例第2 條已經刪除，
    惟本件既因適用修正前刑法第41條第1 項前段規定，定易科
    罰金之折算標準，已如前述，則仍併予適用刪除前罰金罰鍰
    提高標準條例第2 條，就刑法第41條原定之易科罰金數額提
    高其倍數。
四、論罪科刑
  (一)核被告辛○○就犯罪事實一(一)對子○○行求財物賄選，係犯
    農會法第47條之1 第1 項第2 款之農會選舉行求財物賄選罪
    。公訴意旨認被告辛○○就此部分係犯同法條項之期約財物
    賄選罪，惟按期約係指行為人與相對人間就投票權之一定行
    使或不行使，及於一定期間內交付賄賂或其他利益為約定，
    乃雙方意思合致而尚待交付。至行求係指行賄人自行向對方
    提出賄賂或不正利益以備交付之一方意思表示為已足，不以
    受賄者之允諾為必要。本件被告辛○○透由或併同庚○○向
    子○○行賄時，雙方並未達成投票權為一定行使及於一定期
    間內交付賄賂之意思合致，故公訴意旨容有誤會，應予敘明
    。
  (二)核被告辛○○、壬○○就犯罪事實一(二)對癸○○行求財物賄
    選，係犯農會法第47條之1 第1 項第2 款之農會選舉行求財
    物賄選罪。
  (三)被告辛○○與同案被告丙○○間就犯罪事實一(一)有犯意聯絡
    及行為分擔，均為共同正犯。
  (四)被告辛○○、壬○○與同案被告丙○○間就犯罪事實一(二)有
    犯意聯絡及行為分擔，亦均為共同正犯。
  (五)被告辛○○雖分別對二位有農會選舉有選舉權人為行求財物
    賄選之行為，但因所侵害者為農會選舉公正之單一法益，應
    屬單純一罪（最高法院93年度台上字第3455號判決意旨參照
    ）。
  (六)爰審酌被告辛○○、壬○○之犯罪之動機、手段，對公平選
    舉及良善選風致生危害之程度，犯後均未坦承犯行等一切情
    狀，分別量處如主文所示之刑，被告壬○○部分並諭知易科
    罰金之折算標準，以示懲儆。
乙、不另為無罪諭知部分
一、公訴意旨另以：
  (一)被告壬○○與被告辛○○就犯罪事實一(一)亦有共同農會選舉
    行賄之犯意聯絡，因認被告壬○○對被告辛○○所為之犯罪
    事實一(一)行為亦為共同正犯。
  (二)被告辛○○與同案被告丙○○共同基於農會選舉行賄之犯意
    聯絡，由同案被告丙○○於94年2 月參選北港鎮農會代表期
    間，以每票一千元之代價，連續向23名會員行賄。其具體犯
    罪事實有(1)同案被告丙○○委由己○○於94年2 月16日晚間
    某時，與真實姓名不詳，綽號「阿興」之人，前往有農會代
    表選舉權之李金泉位在雲林縣北港鎮○○路109 號住處，以
    現金1,000 元之代價，要求李金泉投票支持丙○○出任農會
    代表。(2)丙○○另透過其好友丁○○（非農會會員），於94
    年2 月18日向丁○○伯父「郭燈」及「吳榮顯」等二名農
    會會員表示願以現金1,000 元之代價，尋求此二名會員支援
    丙○○出任農會代表。(3)丙○○復於94年3 月1 日晚上偕同
    好友乙○○○（非農會會員）前往已當選北港鎮農會代表陳
    萬福位在北港鎮番溝裡6 鄰番溝187 號住處，以數萬元之金
    額要求陳萬福支援丙○○參選理事。因認被告辛○○、蔡銘
    堂與同案被告丙○○、己○○、丁○○、乙○○○等人共犯
    農會選舉行賄罪。
二、按「犯罪事實應依證據認定之，無證據不得認定犯罪事實」
    ；又「不能證明被告犯罪者，應諭知無罪之判決」刑事訴訟
    法第154 條第2 項、第301 條第1 項分別定有明文。而「認
    定犯罪事實所憑之證據，雖不以直接證據為限，間接證據亦
    包括在內，然無論直接或間接證據，其為訴訟上之證明，須
    於通常一般之人均不致有所懷疑，而得確信其為真實之程度
    者，始得據為有罪之認定，倘其證明尚未達到此一程度，而
    有合理之懷疑存在，致使無從形成有罪之確信，根據罪疑唯
    輕、罪疑為有利被告之原則，即不得遽為不利被告之認定。
    」。另刑事訴訟法第161 條已於91年2 月8 日修正公布，其
    第1 項規定：「檢察官就被告犯罪事實，應負舉證責任，並
    指出證明之方法」。因此，檢察官對於起訴之犯罪事實，應
    負提出證據及說服之實質舉證責任。倘其所提出之證據，不
    足為被告有罪之積極證明，或其指出證明之方法，無從說服
    法院以形成被告有罪之心證，基於無罪推定之原則，自應為
    被告無罪判決之諭知。」。次按「共犯之成立，除共同實施
    犯罪行為者外，其就他人之行為負共犯之責者，以有意思聯
    絡為要件，若事前並未合謀，實施犯罪行為之際，又係出於
    行為者獨立之意思，即不負共犯之責。」最高法院19年上字
    第694 號判例著有明文。本件檢察官認被告辛○○、壬○○
    與同案被告丙○○、己○○、丁○○、乙○○○等人共犯農
    會選舉行賄罪，無非係以證人子○○、癸○○等於調查站及
    檢察官偵訊時之證述、丙○○與己○○、丁○○、乙○○○
    間之通訊監察譯文、丙○○與王春桂間之通訊監察譯文、丙○○於檢察官偵訊時之供述、己○○、丁○○於調查站之供
    述等資為論據。
三、(一)訊據被告壬○○矢口否認與被告辛○○上揭犯罪事實一(一)
     有何犯意聯絡及行為分擔，辯稱：被告辛○○有無向子○○行賄與其無關等語。
    (二)訊據被告辛○○、壬○○均矢口否認與丙○○、己○○、
      丁○○、乙○○○等人有何共犯農會選舉行賄罪之犯行，
      均辯稱：丙○○等5 人之行為為該等之個人行為，與其等
      無關等語。
    經查：
    (一)由檢察官所提上揭犯罪事實一(一)、一(二)之證據資料，雖分
      別足以證明(一)被告辛○○有委由被告庚○○向以茶葉禮盒
      及現金10 萬 元向子○○行賄之事實。(二)被告辛○○有委
      由被告壬○○以現金10萬元向癸○○行賄。惟並無法證明
      被告壬○○對被告辛○○向子○○行賄有何犯意聯絡及行
      為分擔。又被告壬○○此部分如成立犯罪與上開起訴經本
      院判決有罪之行求農會賄選罪，有實質上一罪之關係，爰
      不另為無罪之諭知。
    (二)由檢察官所提之下列證據：
    王春桂（A） 與同案被告丙○○（B） 於94年2 月19日間
      通話之通訊監察譯文：
       A ：我不知道你用多少？
       B ：買63票。
       A ：有些沒有。
       B ：沒有的40 票。
    某（A） 與同案被告丙○○（B） 於94年2 月19日間通話之
      通訊監察譯文：
      B ：我買1,000 元，有人買4,000 元，大部分買2,000 元
          。
      A ：對方就花很多。
    王春貴（A） 與同案被告丙○○（B） 於94年2 月19日間通
      話之通訊監察譯文：
      A ：…。
      B ：後來我丈夫拿1000元給某人，我生氣罵他，我知道根本
        不是我的票。
    固足以證明同案被告丙○○於94年2 月參選北港鎮農會代表
    期間，以每票1,000 元之代價，連續向23名會員行賄。另由
    ：
    同案被告丙○○（A） 與同案被告己○○（B） 於94年2
      月17日間通話之通訊監察譯文：
      A ：隊長打電話來說，李金泉已經出院。
      B ：我知道，我昨天去看過了，昨晚我和「阿興」去看他，
          已回來了，昨天也錢給他了，昨天東西都給他了。」
    同案被告己○○於94年10月3 日在調查站之證述：「（前述
      通訊監察譯文，你表示「錢給他了」，他是何人？）從通
      訊監察，應該是指李金泉無誤」、「（前述你與阿興去看
      李金泉並表示錢給他了，是多少錢？是你的錢或是阿興的
      錢？）我忘記了，應該是我的錢。至於該款項用途為何，
      我也忘記了」。
    固足以證明同案被告丙○○委由己○○於94年2 月16日晚間
    ，與真實姓名不詳，綽號「阿興」之人，前往有農會代表選
    舉權之李金泉位在雲林縣北港鎮○○路109 號住處，以現金
    1,000 元之代價，要求李金泉投票支持丙○○出任農會代表
    。另由：
    丁○○於94年10月3 日在雲林縣調查站之供稱：「丙○○
      在登記參加北港鎮農會第15屆農會會員代表後，即要求我
      幫他拉票，並向我表示將依據別人買票的　行情提供買票
      錢給我轉交給有選舉權的人，買票的行情是1 張選票新台
      幣1,000 元，我依據丙○○的要求而向有選舉權的吳榮顯
      及郭燈2人 要求投票支持丙○○時，吳榮顯向我表示不
      要到他家，而且不可以送錢或是買東西，至於我伯父郭燈
      ，因為年紀很老了，怕他不去投票，我有向他表示可以
      依據行情提供1, 000元買票，但是郭燈也拒絕，吳榮顯
      、郭燈2 人均答應我要投票支持丙○○，但2 人均拒絕
      收受買票的錢，所以我並未代替丙○○交付買票錢給吳榮
      顯及郭燈2 人。」
    同案被告丙○○（A） 與同案被告丁○○（B） 於94年2
      月18日間通話之通訊監察譯文：
      A ：明天麻煩那二個你追一下。
      B ：那二個錢都沒拿。
      A ：沒拿也要麻煩投票。
      B ：會啦。你有空去走一下，明天。
      A ：好，你跟我去。
      B ：我們去，錢你拿去。
      A ：好。
      B ：…阿伯他說已答應我。
      A ：吳榮顯可能很多人去拜託他。
      B ：應該沒問題。
      A ：明天麻煩你。
    同案被告被告丙○○94年10月3 日之偵訊筆錄（94年度選
      他字第2 號卷第232 頁至第235 頁）略以：
      問：你認識丁○○？
      答：認識，他是我好友，我是第1 次參選，她說她有2 票
    　  　，我請她去拜票，她回來說，對方不要求禮品，該2
      　  票會支持我，我向丁○○說看別人如何做，我們就這樣
          做。
      問：丁○○在雲林縣調查站有說1,000 元有何意見？
      答：丁○○當初回來對我說，有人送1,000 元，有人送2,
    　  　000 元，我對她說別人怎麼做，我們就比照辦理。
      問：你所說的比照辦理是別人給1,000 元你也給1,000 元
    　  　？
      答：我當初拜託她去幫我拉票我是這樣對她說，但丁○○
    　  　回來說對方不要錢。
      問：所以說這2 票你沒有出錢？
      答：沒有。
    同案被告丙○○於本院審理時亦以證人身份證稱：「（有請
      被告丁○○去跟郭燈及吳榮顯買票？）有請他去拜訪，
      我是第一次參選，我有跟他說如果別人怎麼樣，我們就跟
      別人一樣…。」、「（你說『別人怎麼樣就怎麼樣』是不
      是說若別人買多少你就買多少？）是，我承認有這個意思
      。」（見本院卷第頁）
    固足以證明丙○○另透過丁○○，於94年2 月18日向「郭燈
    」及「吳榮顯」等二名農會會員行求表示願以現金1,000
    元之代價，尋求此二名會員支持丙○○出任代表。另由：
    王春貴（A） 與同案被告丙○○（B） 於94年3 月2
      日間通話之通訊監察譯文：
      A ：陳萬福現在沒有立場。
      B ：他女兒在保險部當主任。
      A ：你去拜託一下。
      B ：有啦阿忍和我親自去他家坐很久，昨晚上仔也打電話
          給他，也沒辦法。
      A ：他現在沒立場。
      B ：有啦，昨天我和阿忍去他家和他溝…拿了好幾萬給他
          ，他不敢收。
    同案被告丙○○（A） 與同案被告乙○○○（B） 於94年3 月
      3 日間通話之通訊監察譯文：
      B：理事選舉？
      A：沒辦法，…，關鍵票一票丟10萬元，人家不敢收。那天
         武興說一人出多少，我錢就拿去給他。昨天拿20萬元，
         要買2票，也沒辦法。」
    固足以證明丙○○於94年3 月1 日晚上偕同乙○○○前往已
    當選北港鎮農會代表陳萬福位在北港鎮番溝裡6 鄰番溝187
    號住處，以數萬元之金額要求陳萬福支援丙○○參選理事。
    但由上開證據資料並未見被告辛○○及壬○○有何行為分擔
    介入其中。本件北港農會代表、理事選舉與總幹事遴聘間雖
    有階段關係，但農會代表、理事選舉與總幹事選舉仍屬不同
    選舉。被告辛○○為求獲聘為總幹事固有以財物行求農會代
    表，以求農會代表於理事選舉投票予其同陣營之丙○○等人
    之行為，但檢察官所舉之證明方法尚無法使本院達到確信被
    告辛○○有與同案被告丙○○共犯行賄李金泉、吳榮顯、郭
    燈、陳萬福之犯行，並使本院於此部分形成被告辛○○有
    罪之心證，惟被告辛○○此部分如成立犯罪與上開起訴經本
    院判決有罪之農會行求賄選罪，有實質上一罪之關係，爰不
    另為無罪之諭知。
據上論斷，應依刑事訴訟法第303 條第5 款、第307 條、第299
條第1 項前段、農會法第47條之1 第1 項第2 款、刑法第11條前
段、第2 條第1 項前段、第28條，修正前刑法第41條第1 項前段
，刪除前罰金罰鍰提高標準條例第2 條，判決如主文。
本案經檢察官甲○○到庭執行職務
中　　華　　民　　國　　96　　年　　2 　　月　　6 　　日
                  刑事第一庭    審判長法  官  紀文勝
                                      法  官  王雅苑
                                      法  官  楊昱辰
以上正本證明與原本無異。
如不服本判決，應於判決收受後10日內，向本院提出上訴狀（須
附繕本）。
                                      書記官　黃秋萍
中　　華　　民　　國　　96　　年　　2 　　月　　9　　日
農會法第47條之1
農會之選舉有左列行為之一者，處3 年以下有期徒刑，得併科3
萬元以下罰金：
一、有選舉權之人，要求、期約或收受財物或其他不正利益，而
    許以不行使其選舉權或為一定之行使者。
二、對於有選舉權之人，行求、期約或交付財物或其他不正利益
    ，而約其不行使選舉權或為一定之行使者。
三、對於候選人行求、期約或交付財物或其他不正利益，而約其
    放棄競選或為一定之競選活動者。
四、候選人要求、期約或收受財物或其他不正利益，而許以放棄
    競選或為一定之競選活動者。
犯前項之罪者，所收受之財物沒收之。如全部或一部不能沒收時
，追徵其價額。
